【裁判字號】    99,聲,4729
【裁判日期】    991130
【裁判案由】    聲明異議
【裁判全文】
臺灣板橋地方法院刑事裁定              99年度聲字第4729號
聲明異議人
即  受刑人  蔡政洋
                    （現於臺灣宜蘭監獄執行中）
上列聲明異議人即受刑人因違反肅清煙毒條例等案件，對於臺灣
板橋地方法院檢察署檢察官撤銷假釋執行殘刑之指揮聲明異議，
本院裁定如下：
    主  文
異議駁回。
    理  由
一、異議意旨略以：
(一)、聲明異議人前於民國83、84年間因違反藥事法等案件，經減
    刑後合併執行有期徒刑2 年4 月、11年6 月，於84年9 月19
    日入監執行後，於93年5 月28日縮刑假釋出監交付保護管束
    ，並於97年10月4 日假釋付保護管束期滿，依照刑法第78條
    第1 項之規定，聲明異議人於93年5 月28日至97年10月4 日
    間保護管束期間內，並無再犯他罪之情，自無撤銷假釋執行
    殘刑之餘地，聲明異議人所餘刑期應視為已執行完畢。嗣聲
    明人於保護管束期滿後之98年2 月間，又因違反毒品危害防
    制條例，經遭判刑2 年確定（98年10月8 日確定）。臺灣板
    橋地方法院檢察署檢察官竟依憑法務部98年7 月13日法矯字
    第0980027886號撤銷受保護管束人假釋處分書，以99年度執
    更緝字第177 號（通緝前案號：98年度執更字第2050號）執
    行指揮書，執行上揭假釋中殘刑4 年6 月6 日，該執行指揮
    顯有不當。
(二)、又假釋出獄者，假釋中付保護管束，屬於保安處分之一種，
    依保安處分執行法第76條規定，如臺灣板橋地方法院檢察署
    檢察官認聲明人有繼續執行保護管束之必要者，須於「保護
    管束期間內」，向「法院」聲請延長之。詎臺灣板橋地方法
    院檢察署檢察官並未依上開規定向法院聲請延長前述保護管
    束之期間，竟於98年6 月20日，以聲明異議人於保護管束期
    間內曾進行勒戒、戒治達11個月為由，自行以板檢慎申93年
    執更1001字第62623 號執行保護管束指揮書擅自註銷93年執
    更1001字第56873 號指揮書，而將聲明異議人之保護管束期
    間違法延長至「98年9 月5 日」，該延長保護管束期間之處
    分應非合法。準此，應認聲明異議人受保護管束期間已於97
    年10月4 日屆滿，聲明異議人於98年2 月所犯違反毒品危害
    防制條例之罪，並非於保護管束期間內再行犯罪，是法務部
    以聲明異議人於假釋中因故意更犯他罪而撤銷聲明異議人之
    假釋，檢察官並據以指揮執行前開殘刑，均於法未合。
(三)、再本件假釋之撤銷由法務部98年7 月13日法矯字第09800278
    86號處分書為之，亦有違憲之虞。蓋依現行制度，均係由檢
    察官報請法務部後撤銷假釋，惟撤銷假釋之處分，係施行拘
    禁與外界隔離，嚴重涉及私人之人身自由，此得否由職掌司
    法「行政」業務之法務部決定，誠有重大爭議。揆諸憲法第
    8 條規定及司法院大法官釋字第392 號解釋意旨可知，凡涉
    及人身自由之重要處分（例如拘捕、羈押等強制處分），應
    由司法機關定之，撤銷假釋處分雖非屬大法官會議釋字第
    392 號解釋之標的，但同屬涉及人身自由重大侵害之處分，
    應作類推適用，倘若由檢察官任意決定已屬違憲，更遑論係
    由職掌司法行政機關之法務部加以決定。是前揭保安處分執
    行法等相關規定，恐有違憲之虞。
(四)、綜上所述，本件臺灣板橋地方法院檢察署檢察官指揮執行殘
    刑有重大違法之處，不應予以維持。爰依刑事訴訟法第484
    條之規定聲明異議等語。
二、按受刑人以檢察官執行之指揮為不當者，得向諭知該裁判之
    法院聲明異議，法院並應就異議之聲明裁定之，刑事訴訟法
    第484 條及第486 條分別定有明文。復按受保護管束人在保
    護管束期間內，應遵守左列事項：一、保持善良品行，不得
    與素行不良之人往還。二、服從檢察官及執行保護管束者之
    命令。受保護管束人違反前條各款情形之一，情節重大者，
    檢察官得聲請撤銷保護管束或緩刑之宣告。假釋中付保護管
    束者，如有前項情形時，典獄長得報請撤銷假釋。保安處分
    執行法第74條之2 第1 、2 款、第74條之3 亦有明文規定。
三、經查：
(一)、聲明異議人於83年間因違反肅清煙毒條例等案件，經臺灣
    高等法院以83年度上訴字第5181號判決判處有期徒刑5 月、
    3 年2 月、10年，應執行有期徒刑13年確定；復因違反肅清
    煙毒條例、麻醉藥品管理條例、偽造文書等案件，經本院分
    別以84年度訴字第1572號判處有期徒刑3 年3 月、以84
    年度易字第3423號判處有期徒刑7 月、以84年度訴字第
    2756號判處有期徒刑7 月及以84年度訴字第1959號判處有
    期徒刑8 月確定，聲明異議人於84年入監執行，於93年5 月
    28日假釋出監並交付保護管束。嗣因中華民國九十六年罪犯
    減刑條例施行，本院乃於97年4 月14日，以97年度聲字第
    498 號裁定以聲明異議人係假釋中之人犯，而就前述所示
    視為減刑及不得減刑之3 罪定應執行刑為有期徒刑11年6 月
    ，就至視為減刑之4 罪定應執行刑有期徒刑2 年4 月確
    定。聲明異議人經此減刑及更定執行刑後，其假釋保護管束
    期間原計至97年10月4 日期滿（臺灣板橋地方法院檢察署檢
    察官97年7 月22日板檢榮申93年執更1001字第79842 號執行
    保護管束指揮書）。惟聲明異議人於假釋期間內之96年1 月
    間，因再犯施用第一、二級毒品案件，經臺灣士林地方法院
    以96年度毒聲更字第1 號裁定令入勒戒處所觀察勒戒，聲明
    異議人於96年12月12日入所執行，嗣因其有繼續施用毒品之
    傾向，再經臺灣士林地方法院以97年度毒聲字第61號裁定令
    入戒治處所施以強制戒治，於97年11月11日強制戒治執行完
    畢出監，並經臺灣士林地方法院於97年11月21日以97年度戒
    毒偵字第105 號為不起訴處分確定。臺灣板橋地方法院檢察
    署檢察官乃以聲明異議人於96年12月12日至97年11月11日執
    行前述觀察勒戒及保護管束期間，不應計入假釋期間，原保
    護管束期間應予順延至98年9 月5 日，並改以98年6 月12日
    板檢慎申93年執更1001字第62623 號執行保護管束指揮書執
    行（保護管束期間至98年9 月5 日期滿）。聲明異議人復於
    98年2 月間，因先後施用第一級毒品海洛因4 次及施用第二
    級毒品海洛因甲基安非他命1 次，經本院以98年度訴字第
    1292號判決判處有期徒刑7 月、7 月、7 月、7 月、3 月，
    應執行有期徒刑2 年；嗣經臺灣高等法院以98年度上訴字第
    2451號判決及最高法院以98年度台上字第5804號判決駁回上
    訴確定。臺灣板橋地方法院檢察署檢察官即以聲明異議人於
    假釋期間內之96年1 月間、98年2 月間多次犯施用毒品案件
    ，違反保安處分執行法第74條之2 第1 款、第2 款規定且情
    節重大，函請臺灣花蓮監獄依法辦理撤銷假釋事宜，經臺灣
    花蓮地方法院典獄長報請撤銷聲明異議人之假釋，經法務部
    以98年7 月13日法矯字第0980027886函准予撤銷其假釋，再
    由臺灣板橋地方法院檢察署檢察官於99年8 月2 日，以99年
    執更緝己字第177 號執行指揮書，指揮臺灣宜蘭監獄執行聲
    明異議人之殘刑有期徒刑4 年4 月6 日等情，業經本院依職
    權調取前述99年度執更緝字第177 號、97年度執更字第873
    號、93年度執更字第1001號等案卷查核屬實，復有臺灣高等
    法院被告前案紀錄表、本院97年度聲字498 號刑事裁定、98
    年度訴字第3584號刑事判決、法務部前開函文、臺灣花蓮監
    獄報請撤銷假釋報告表、臺灣板橋地方法院檢察署檢察官93
    年執更1001字第62623 號、99年執更緝己第177 號執行指揮
    書等件附卷可稽，均至堪認定。
(二)、按現行刑法第79條第2 項「假釋中另受刑之執行、羈押或其
    他依法拘束人身自由之期間，不算入假釋期內。但不起訴處
    分或無罪判決確定前曾受之羈押或其他依法拘束人身自由之
    期間，不在此限。」之規定，係於94年2 月2 日修正，並自
    95年7 月1 日施行。考其立法理由，係因「現行條文（即修
    正前條文）第2 項不算入假釋期內之規定，其範圍包含受刑
    人因不起訴處分或無罪判決確定前之審理過程中之羈押等拘
    束人身自由之情形，致使受刑人之權益受損，實有不當。蓋
    受刑人於假釋期間內，既已獲不起訴處分或無罪判決確定，
    其所曾受之羈押或其他拘束人身自由之期間，自無排除於假
    釋期內之理。爰參酌冤獄賠償法第1 條之法理，明定不起訴
    處分與無罪判決確定前曾受之羈押或其他依法拘束人身自由
    之期間，仍算入假釋期內。」（刑法第79條第2 項修正理由
    參照）。又依刑事訴訟法、軍事審判法、少年事件處理法或
    檢肅流氓條例受理之案件，具有下列情形之一者，受害人得
    依本法請求國家賠償：一、不起訴處分或無罪、不受理之判
    決確定前，曾受羈押或收容。前條之人，有下列情形之一者
    ，不得請求賠償：二、行為違反公共秩序或善良風俗而情節
    重大，或應施以保安處分。五、非因行為不罰或犯罪嫌疑不
    足而受不起訴處分。冤獄賠償法第1 條第1 項第1 款、第2
    條第2 款、第5 款分別定有明文。由上可知，並非不起訴處
    分前曾受羈押或收容之人，均得請求國家賠償，蓋以檢察官
    為不起訴處分之原因非一，於追訴時效已完成（刑事訴訟法
    第252 條第2 款），或刑事訴訟法第376 條所規定之案件，
    檢察官經參酌刑法第57條所列事項，認以不起訴為適當（刑
    事訴訟法第253 條），或被告犯數罪，其一罪已受重刑之確
    定判決，檢察官認為他罪雖行起訴，於應執行之刑無重大關
    係者（刑事訴訟法第254 條），檢察官均應（得）為不起訴
    處分，然該等情形，俱非謂被告即無犯罪行為，如因該等情
    形而受羈押或收容者，顯與「冤獄」之情形有別，是冤獄賠
    償法即明文揭櫫被告必限於因行為不罰或犯罪嫌疑不足而受
    不起訴處分，且其行為並無違反公共秩序、善良風俗而情節
    重大或應施以保安處分等事由者，方得依法請求國家賠償。
    而刑法第79條第2 項之但書規定既係參酌冤獄賠償法之法理
    而增訂，自應為相同之解釋；且觀之刑法第79條第2 項但書
    規定將不起訴處分與無罪判決二者併列，亦足知該但書所稱
    之不起訴處分，應係指與無罪判決性質相當，即不能證明被
    告犯罪或其行為不罰者而言（刑事訴訟法第301 條第1 項規
    定參照）。另按毒品危害防制條例第20、23條規定乃係對於
    初犯施用毒品或經觀察、勒戒或強制戒治執行完畢釋放後，
    5 年後再犯施用毒品者，先採以觀察、勒戒方式戒除其身癮
    及以強制戒治方式戒除其心癮之替代刑罰之保安處分措施，
    並予不起訴處分，以期自新，達刑法預防犯罪之目的；如經
    觀察、勒戒或強制戒治執行完畢釋放後5 年內再犯者，因衡
    其再犯率甚高，原據以實施之觀察勒戒及強制戒治既已無法
    收其實效，爰施以刑事處遇，依法追訴或裁定交付審理。準
    此，聲明異議人於96年1 月間犯施用毒品案件，於觀察勒戒
    、強制戒治執行完畢後，經臺灣士林地方法院檢察署檢察官
    依毒品危害防制條例第23條第1 項所為之不起訴處分，顯非
    因聲明異議人所為施用毒品行為未罹刑章或犯罪嫌疑不足，
    而係檢察官依上開條例施以保安處分所為之不起訴處分，揆
    諸前揭說明，聲明異議人之人身自由於接受觀察勒戒及強制
    戒治而遭拘束之期間，自無刑法第79條第2 項但書之適用，
    應不得計入假釋期間內。職是，本件檢察官以聲明異議人96
    年12月12日至97年11月11日執行前述觀察勒戒及保護管束期
    間，不應計入假釋期間，故以執行指揮書將聲明異議人之假
    釋保護管束期間延長至98年9 月5 日，並依法通知聲明異議
    人，經核並無違法或不當之處。又檢察官前開變更保護管束
    期間之處分，乃依照刑法第79條第2 項假釋期間計算之程序
    規定所為之更正，核與保安處分執行法第76條所定檢察官於
    實質綜核受保護管束人之各月報告表且徵詢執行保護管束者
    之意見後，認有繼續執行之必要時，應聲請法院延長保護管
    束期間之規定，其規範目的、要件及適用程序均不相同，聲
    明異議意旨混淆二者未予區分，並據以指稱檢察官未向法院
    提出聲請，逕予延長聲明異議人之假釋保護管束期間應非合
    法云云，容屬誤解，並無可採。
(三)、承前，聲明異議人於93年5 月28日至98年9 月5 日假釋期間
    內，先因施用第一、二級毒品案件，經接受觀察勒戒及強制
    戒治完畢，復於98年2 月短短1 個月內，即遭查獲施用毒品
    犯行共5 次並遭法院判刑確定，其所為非僅戕害其自身身心
    健康，亦危害社會秩序，顯見其於保護管束期間內未保持善
    良品行，已違反保安處分執行法第74條之2 第1 款之規定，
    且情節重大，是法務部依據上開情狀，核准臺灣花蓮地方監
    獄典獄長報請撤銷聲明異議人之假釋，臺灣板橋地方法院檢
    察署檢察官復以其假釋遭撤銷，而指揮臺灣宜蘭地方法院執
    行殘刑，於法均無不合。
(四)、另就我國法制而言，整體假釋制度之建立、撤銷假釋處分之
    法律性質、要件、程序、救濟途徑，雖仍有諸多未臻周全及
    值予探討之處，允宜由立法者及相關機關全盤檢討改進，俾
    予落實受假釋者正當法律程序之保障；惟本案聲明異議人係
    經現行法制下撤銷假釋之主管機關法務部依保安處分執行法
    第74條之2 、第74條之3 等規定撤銷假釋，且依照最高行政
    法院中華民國93年2 月份庭長法官聯席會議決議之內容及刑
    事訴訟法第484 條之規定，聲明異議人對於法務部前開撤銷
    假釋之決定，亦得於檢察官指揮殘刑時，向當初諭知刑事裁
    判之法院即本院聲明異議，以為救濟，此與憲法保障訴訟權
    之意旨尚無牴觸（司法院大法官釋字第681 號解釋意旨可資
    參照）。而本件經本院審諸聲明異議意旨所執前揭事由後，
    亦認法務部撤銷假釋之決定並無違法不當之處，此經本院詳
    論如前，故無論本件撤銷假釋決定是否應由法院作成，或聲
    明異議人於提起本件聲明異議之前，已入監執行假釋撤銷後
    之殘刑，聲明異議人之人身自由均未因此遭受更多實質之不
    利益。聲明異議意旨指稱相關規定有違憲之虞云云，尚難於
    本案作為有利於聲明異議人之認定。
四、綜上所述，法務部上開撤銷假釋之決定與檢察官所為之執行
    指揮均無不當之處，本件聲明異議為無理由，應予駁回。爰
    依刑事訴訟法第486 條，裁定如主文。
中    華    民    國    99    年    11    月    30    日
                  刑事第十九庭  法  官  吳佳穎
以上正本證明與原本無異
如不服本裁定應於送達後5日內向本院提出抗告狀
                                書記官  黃炎煌
中    華    民    國    99    年    11    月    30    日


司法院資訊處製作；財團法人民間司法改革基金會備份。
